【裁判字號】    94,重上更(三),124
【裁判日期】    950502
【裁判案由】    殺人
【裁判全文】
臺灣高等法院刑事判決          94年度重上更(三)字第124號
    上  訴  人
    即  被  告  甲○○原名林.
    選任辯護人  劉昌崙律師
                林聖彬律師
上列上訴人因殺人案件，不服臺灣士林地方法院87年度重訴字第
1號中華民國87年9月18日第一審判決（起訴案號：臺灣臺士林方
法院檢察署86年度偵字第9980號），提起上訴，經判決後，由最
高法院第3次發回更審，本院判決如左：
    主  文
原判決關於甲○○部分撤銷。
甲○○傷害人之身體，因而致人於死，處有期徒刑柒年。
    事  實
一、甲○○（原名林進叡，於民國87年2月18日改名為甲○○）
    於民國86年9月26日15時許，在台北縣汐止市○○路○段515
    巷90號旁廢棄軍營內，因不滿陳時道為用電之事詬罵其父林
    德彰，而與陳時道發生爭執，繼而互毆，甲○○並遭陳時道
    以鐵條攻擊，甲○○對於傷害他人，或有可能因該他人流血
    過多，或失於急救，而導致死亡結果，在客觀上應能預見，
    但主觀上並無致陳時道於死之意，竟仍因被陳時道以鐵條毆
    打，憤而基於傷害之犯意，持隨手撿拾之木棍毆打陳時道，
    致陳時道枕部挫裂傷、胸部挫傷、背部挫傷；嗣因其木棍遭
    陳時道打落，2人扭打在地，陳時道以口咬住甲○○右手小
    指，甲○○乃隨手撿拾不詳姓名者棄置該處之水果刀1把，
    刺陳時道背部2下，及左胸部1下而後逃逸，造成陳時道背部
    穿刺傷2處（2處均長1‧5公分、寬0‧5公分，法醫驗斷書並
    無深度之記載），左胸部刺創1處（長1‧5公分、寬1公分、
    深8公分），陳時道因大量出血休克倒地不起，於送醫途中
    不治死亡，事後為警扣得該水果刀刃1把（事後扣得時發現
    刀柄已斷，且未尋獲扣案）及木棍1支。
二、案經台北縣警察局汐止分局報請台灣士林地方法院檢察署檢
    察官偵查起訴。
    理  由
一、有關證據能力部分：
  (一)被告主張：證人潘平華、丁○○之警詢筆錄為傳聞證據，無
    證據能力。另被告之自白狀係遭羈押時獄友乙○○代寫，為
    審判外之陳述，且與事實不符，無證據能力。
  (二)經查：
  (1)92年1月14日修正通過之刑事訴訟法施行前，已繫屬於各級
    法院之案件，其以後之訴訟程序，應依修正後刑事訴訟法終
    結之。但修正刑事訴訟法施行前已依法定程序進行之訴訟程
    序，其效力不受影響，刑事訴訟法施行法第7條之3定有明文
    。而有關傳聞法則相關規定之修正，係於92年9月1日開始施
    行，本案原審係於新修正刑事訴訟法施行前之87年9月4日辯
    論終結，證人潘平華、丁○○於警詢時之陳述，已於修正刑
    事訴訟法施行前，依法定程序進行證據之調查，自有證據能
    力，該已進行之程序，效力不受影響，先予敘明。
  (2)被告主張其於第一審所提出之自白狀係獄友乙○○代寫，其
    本意是聲請交保，閱卷後才知係自白狀，且一再質疑該自白
    狀之證據能力，本院斟酌自白狀內容並未言及交保，其所述
    共刺陳時道2刀一節，與相驗解剖結果，陳時道計受左胸銳
    器刺傷1處，背上方刺創2處之結果，並不相符，且經本院更
    (二)審傳喚及拘提證人乙○○無著，有拘提說明書在卷可憑，
    ，而本院審理時向證人乙○○設籍所在發傳票通知到庭作證
    ，乙○○仍未出庭，本院並函請乙○○設籍所在之警察機關
    台北市政府警察局大同分局派員實際查訪乙○○住居情況，
    該局覆稱: 乙○○未住居於設籍地「台北市○○街12號3樓
    」，有該局95年4月11日北市警同分戶字第09531418200號函
    及本院戶役政等資訊查詢表附本院卷足憑。是本院無法證實
    自白狀係何人書寫及自白狀之內容是否與被告之真意相符，
    爰不採為判決之證據資料。
二、上訴人即被告甲○○供承於右述時、地持撿拾之木棍、水果
    刀毆打陳時道及陳時道遭其刺傷，傷重死亡等情不諱，但矢
    口否認有何殺人或傷害致人於死犯行，辯稱：係因陳時道先
    以鐵條攻擊，其才撿拾木棍抵擋，其木棍被陳時道打落後，
    二人扭打在地，陳時道以口咬住其右手小指，其害怕手指被
    咬斷而隨手在地上摸取物品敲打陳時道背部二下，但不知是
    何物品，陳時道鬆口，我仍躺於地上往後挪，陳時道又衝過
    來拿鐵條要打我，我順勢往上頂，嗣見陳時道愣一下，我看
    他臉部流血，乃爬起來連忙跑回家，低頭一看手上握有類似
    水果刀之木柄，才知剛才可能係以水果刀刺傷陳時道，當時
    陳時道持鐵條，身體衝過來欲對其毆打，左胸部自行被其手
    持之水果刀刺入，並造成其手持之水果刀斷裂分離，其並未
    持刀刺殺陳時道，本件其係因正當防衛而傷人致死，應屬不
    罰。且案發後，係由其父母向警方報案自首，應依自首規定
    減輕其刑云云。
三、惟查：
  (一)被害人陳時道因心臟刺創併大出血、失血性休克而死亡，其
    頭枕部有3處鈍器造成之裂傷、胸部有鈍器造成之挫傷、左
    胸有銳器造成之刺創1處、背部有鈍器造成之挫傷、背上方
    有刺創2處等情，業經台灣士林地方法院檢察署檢察官督同
    法醫師相驗屬實，製有相驗屍體證明書、驗斷書、勘驗筆錄
    在卷可憑（相驗卷第10頁、17頁、19頁至22頁）。復經台灣
    高等法院檢察署法醫中心解剖結果，陳時道頭部頭皮挫裂傷
    ，為2‧0×1‧0公分大小，形狀不規則，可能為條狀鈍器所
    致，表淺，未傷及頭骨，背部有2穿刺傷，左胸有致命之穿
    刺傷，兇刀為單刃、細薄之水果刀，此有台灣高等法院檢察
    署法醫中心（86）丙○醫鑑字第0787號鑑定書附卷可稽（見
    相驗卷第27頁至33頁）。而扣案木棍、水果刀經檢驗結果，
    木棍上之血液與陳時道之型別相符，刀末血液與陳時道之型
    別亦屬相符，刀尖不排除混有被告DNA之可能，有內政部警
    政署刑事警察局86年11月27日刑醫字第79008號鑑驗書存卷
    可參（見偵查卷第76頁至79頁）。再佐以，被告亦自承其於
    案發時與陳時道發生互毆，後持刀刺陳時道胸部及背部等情
    (見偵查卷第18頁反面)，是被害人陳時道係因與被告互毆，
    除遭被告持木棍毆打外，復遭被告持水果刀刺及胸部及背部
    ，致出血性休克死亡之事實，堪以認定。
  (二)按正當防衛必須對於現在不法之侵害始得為之，侵害業已過
    去，即無正當防衛可言。至彼此互毆，又必以一方初無傷人
    之行為，因排除對方不法之侵害而加以還擊，始得以正當防
    衛論。故侵害已過去後之報復行為，與無從分別何方為不法
    侵害之互毆行為，均不得主張防衛權（參看最高法院30年上
    字第1040號判例）。再者，無從分別何方為不法侵害之互毆
    行為，不得主張正當防衛，而衡之一般社會經驗法則，互毆
    係屬多數動作構成單純一罪而互為攻擊之傷害行為，縱令一
    方先行出手，而還擊之一方在客觀上苟非單純對於現在不法
    之侵害為必要排除之反擊行為，因其本身即有傷害之犯意存
    在，則對其互為攻擊行為，自無主張正當防衛之餘地 ( 最
    高法院92年台上字第3039號判決意旨參照）。本件被告於偵
    查中坦承「我出去，他就拿東西打我，我就還擊，我拿木棍
    打他」、「我當時很生氣就亂打，打他何部位我不清楚」等
    語（見相驗卷第11頁、12頁），參以被告於案發後當日前往
    正昌診所診療結果，僅「右小指咬傷併皮膚缺損、左前臂抓
    傷」，有正昌醫院87年7月30日函及檢送之病歷影本附卷可
    參（見原審卷第162頁至164頁），卷附照片亦顯示其僅有手
    、足、背部等處條狀輕微紅腫情形（見聲字卷第25頁正反面
    ），其於原審亦不諱言其持木棒毆打陳時道時，尚未遭咬傷
    等情（而係木棒掉落後二人扭打時才遭陳時道咬傷）（見原
    審卷第193頁），足見陳時道雖持鐵棒欲毆打被告甲○○，
    但並未致被告受有重大傷勢，然被告卻以木棍毆打陳時道頭
    部、胸部、背部，使陳時道頭部挫裂傷、胸部及背部挫傷（
    如前所述），衡酌被告與陳時道二人受傷傷勢之輕重及受傷
    位置等因素，益足見被告持木棍毆打陳時道並非僅對於現在
    不法之侵害而為必要排除之防衛行為，而係存有傷害犯意所
    為之反擊報復之行為，自無主張正當防衛之餘地。至於被告
    以水果刀刺陳時道背部2下，該二處刺創長1‧5公分、寬0
    ‧5公分（並無深度之記載），有驗斷書在卷可稽，並非如
    被告所辯係「輕敲」陳時道背部2下，若被告意在防衛，則
    於刺傷陳時道背部2刀後，即應停止，何能再進一步持刀刺
    入陳時道左胸，足見被告以水果刀刺陳時道背部2下，再持
    該刀朝陳時道左胸刺入，自難認其行為係出於正當防衛。
  (三)被告又辯稱：以水果刀刺傷陳時道係因陳時道以口咬住其右
    小指，其當時不知拿的是水果刀云云。查被告右小指確遭人
    咬傷無誤，有前述正昌醫院函及病歷足證，其所稱遭陳時道
    以口咬住右手小指等情，固可採信，然被告於案發翌日 (即
    86年9月27日）於警局第二次製作筆錄時已供承：其順手持
    類似水果刀之物刺向陳時道，並表示其於警局第一次筆錄時
    (86年9月26日）因害怕所以就說只用木棍毆打陳時道等語(
    見86年度聲字680號案卷第6頁反面、第7頁）；於偵查中檢
    察官訊問時，亦自承係持「刀」刺向陳時道之胸部及背部，
    且係先持木棍，後來又拿刀子等情 (見偵查卷第18頁反面、
    第67頁)，是被告並非不知其所持刺向陳時道背部、胸部之
    物為水果刀，且其於第一次警詢時尚且掩飾本身犯行，不敢
    提及曾持水果刀刺向陳時道，而僅避重就輕提及持木棍毆打
    陳時道，以被告案發後之表現，亦堪認被告知曉持其所持以
    刺向陳時道之物確係水果刀之情。再佐以，扣案之水果刀僅
    刀身即長約11點6公分，被告持以刺向陳時道時，係手握刀
    柄部分，而刀身係尖銳鋒利之物，被告係正面以水果刀朝陳
    時道左胸刺去，自難諉稱不知所持者為何物，其嗣後辯稱不
    知所持刺向陳時道者係何物，係事後圖卸之辯詞，不足採信
    。
  (四)被告辯稱：係陳時道持鐵條衝向其而來，陳時道之左胸部自
    行被其手持之水果刀刺入，始造成其所持之水果刀斷裂，並
    非其持水果刀主動刺擊陳時道胸部云云，並聲請將扣案水果
    刀送鑑，以明水果刀刀柄與刀刃斷裂分離之原因？辯護意旨
    則以：依地檢署相驗報告內之鑑定書所載，陳時道係胸前之
    穿刺傷位於左前胸第5、6肋間，1公分寬，直入左心囊，左
    心尖出血發生心包囊、血塞，顯係刀刃留存於陳時道體內所
    造成，而肋骨間之間隙並非寬廣，亦非與地面平行，而有斜
    度，被當時所持物件，事後知悉係水果刀，水果刀刃之所以
    會留存於陳時道體內，且刀柄與刀刃折斷分離，顯見當時有
    一「由上方向下方、向前供擊」之行為存在，按一般人之肋
    骨，於平常時，因雙手下垂，故肋骨緊密結合，對胸部形成
    保護腔，然若手臂高舉時，則肋骨之間隙會擴大，手臂伸張
    時，肋骨間距亦會拉大（但不超過1公分），故可知，確係
    因陳時道當時對被告為攻擊行為，手臂高舉，肋骨間距因此
    張開，被告所持之物件（事後方知係水果刀），方能因此刺
    入肋骨縫隙中，且未傷及肋骨，否則，如當時陳時道未為手
    臂高舉之供擊行為，水果刀勢必會傷及肋骨，且被告所持物
    件抵檔陳時到攻擊之當時，陳時道之手臂意往下滑，肋骨因
    此再緊密聚合，加以陳時道身體移動之重力加速度衝擊，才
    會因此將刀刃折斷，使刀柄與刀刃分離，故倘非陳時道當時
    仍有持續對被告為攻擊行為之情事存在，且身體衝向被告，
    僅單純被告持刀欲刺陳時道時，其刀柄與刀片不會因此而斷
    裂云云。然本院依上開所辯，函請法務部法醫研究所說明扣
    案刀刃與刀柄斷裂之原因，究係被害人自行卜倒衝撞插入所
    致？亦係遭持刀插入所致？該所覆稱: 「‧‧刀刃與刀柄之
    斷離，就所述之情況都可以發生。‧‧」有該所94年10月18
    日法醫理字第0940004056號函附本院卷可稽。由是可知，持
    扣案刀子插入人體胸腔，亦可能造成刀刃與刀柄斷裂，是尚
    難遽此執為陳時道持鐵條衝向被告，左胸部自行遭被告所持
    水果刀刺入之有利認定。至辯護人雖聲請傳喚證人方中民證
    明所辯上情，然扣案刀刃與刀柄斷裂之原因，已據法務部法
    醫研究所說明如上，辯護人上開聲請即屬不必要，附此敘明
    。
  (五)被告辯稱：案發後係由其父母向警方報案，應屬自首云云，
    惟被告於原審供稱：案發後其急著想回家，在路上有看見父
    親，其並未告訴其父親發生何事，其當時也不知道陳時道發
    生何事，回家後就趕快回屋去等警察來，是其母親報警等語
    (見原審卷第30頁反面、第31頁），惟被告於案發後既未告
    訴其父發生何事，亦不知陳時道發生何事，則何需等警察前
    來？又如何請其父母代其向警方自首？而被告之父林德彰於
    86年9月27日在警局應訊時（當時以林竹彰之名應訊，其後
    改名）陳稱：因其子即被告與陳時道發生互毆致陳時道不治
    死亡，所以至警局製作筆錄，及稱：「何人報警我不知道，
    我到達現場看見陳時道軟下躺在地上時，我便大叫說趕快叫
    救護車報警」等語 (見86年聲字第680號案卷第3頁反面)，
    於原審亦陳稱：其兒子 (即被告)跑回來，與其交錯時，其
    有叫被告一聲，但被告沒有理他，就回去了等語 (見原審卷
    第32頁），是被告之父林德彰於原審時並未陳稱係被告請其
    代為報警自首。此外，證人即台北市政府警察局汐止分局社
    后派出所警員陳中成於原審結證稱：「（問：你們如何得知
    與陳時道打架的是甲○○？）我們到現場有詢問，但都沒人
    講，後來是林德彰說是他兒子，在家中」等語 (見原審卷第
    78頁反面），顯見林德彰係經警員追問才供出係被告與陳時
    道互毆之事，難認被告有託請其父母報警自首之事實。又證
    人陳中成於原審亦曾稱：其接到勤務中心通報後，即立刻趕
    往現場處理，但線上警網比其早一步到（見原審卷第78頁）
    。惟經本院更(一)審向台北縣警察局汐止分局函查，該分局於
    90年6月6日以北警汐刑弘字第9754號函覆本院稱，當天勤務
    中心查無該案報案紀錄，而汐止消防分隊一一九報案中心有
    報案人林小姐救護報案紀錄，並檢寄報案紀錄簿過院，該報
    案紀錄簿上載林小姐報案，電話號碼0000000，案情內容為
    ，大同路1段515巷90號有人打架受傷，須派出所及救護車(
    見本院更(一)審卷第22頁、第24頁）。據被告稱該電話即係其
    家中電話，林小姐即係其母。本院於更(二)審審理時傳喚台北
    縣政府消防局第四大隊汐止分隊接受報案之證人范成羽到庭
    接受交互詰問稱：案發時其係排班之值班人員，負責受理民
    眾一一九報案，本案案發時由何人報案，其已不復記憶，但
    記得報案的地址係台北縣汐止市○○路○段515巷內，其一直
    問報案人幾人受傷？如何受傷？但她都不回答，只是催促趕
    快派救護車來，除此之外，報案人並未講其他事情，亦未表
    明身份，且未表明何人委託報案，報案人僅要求派救護車，
    沒有其他要求，也沒有其他目的等語 (見本院更(二)審93年10
    月28日審判程序筆錄），是依證人范成羽所言，尚不足以認
    定被告有自首或委託其父母代為自首之意。被告之父林德彰
    於本院上訴審調查時嗣陳稱：被告在家並未跑，是其自己打
    電話一一九報案的，說有人打架，找救護車來把被告帶走等
    語 (見本院上訴卷第33頁反面），核與其於警詢及原審調查
    時就報案過程之陳述，並不相符。另被告之之母呂秋玉於本
    院上訴審稱：被告向其說闖禍了，叫其打電話報案等語 (
    見本院上訴卷第33頁反面），亦與證人范羽成證述之接聽報
    案內容不符，被告之父母係被告之至親，案發後於歷審常以
    書信向法院表達對被告之親情及愛意，其等前開於本院上訴
    審之證詞，對被告多所袒護，雖屬情理之常，但難以採為被
    告有利之認定。被告既無對未發覺之罪自首而受裁判之情形
    ，自難依自首之規定減輕其刑，其以自首為辯，自難採信。
  (六)被告於本院更(二)審調查時具狀說明案情，並表示應至現場再
    次模擬，以確認其所辯為真實，惟案發至今已八年有餘，現
    場與案發之時已難認全屬一致，且被害人陳時道業已遇害，
    案發時現場復無目擊證人，死者已矣，單以被告單方之供述
    ，自難重建確實之案發實況，對於本案真實之發現並無助益
    ，本院斟酌及此，認無再至現場履勘重建現場之必要。證人
    潘平華於原審證稱其係於被告與陳時道發生鬥毆完畢後，始
    到現場，是其並非案發時在場目擊之人；另證人李平亭雖於
    本院更(一)審時到庭證稱：平日曾見過陳時道拿有鋸齒的刀子
    等語，但於本院更(一)審法官提示扣案水果刀之照片時，證人
    李平亭即表示看不出是何東西，故其二人之證詞均無法為被
    告有利或不利之認定，附此敘明。
  (七)綜上所述，被告之罪證明確，所辯係事後卸責之詞，不足採
    信，應予依法論科。
四、查被告與被害人陳時道為鄰居關係，平日並無宿怨，經被告
    及其父林德彰供明在卷，被告應無殺害被害人之動機，此觀
    被告於手持水果刀朝陳時道左胸刺一刀後，見陳時道流血旋
    即逃逸，並未繼續趁勢持刀行刺，堪信其並無置陳時道於死
    地之殺人故意。然傷害他人，或有可能因該他人流血過多，
    或失於急救，而導致死亡，在客觀應能預見，再者，扣案水
    果刀一把，尖銳鋒利，被告拾得該刀時並已知係水果刀，已
    如前述，乃其對於以該刀刺入人體胸部要害，可能引致被害
    人傷重死亡之加重結果，在客觀上應亦可預見，被告竟仍基
    於傷害之犯意，以該水果刀朝陳時道背部及左胸部共刺三刀
    後逃逸，致陳時道大量出血休克倒地不起，旋即於送醫途中
    不治死亡，被告對於被害人傷重死亡之結果，雖無從認定被
    告有殺人之犯意，或陳時道死亡，並不違背被告之本意，但
    被告應對傷害他人有致他人死亡之結果，在客觀有預見之可
    能，乃因傷害陳時道，而陳時道因失血過多，急救不及而死
    亡，被告自應負傷害致死之責。核被告所為，係犯刑法第
    277條第2項前段傷害致死罪。起訴書認被告犯刑法第271條
    第1項殺人罪嫌云云，尚有誤會，爰於社會事實同一之範圍
    內，變更起訴之法條。
五、原審對被告論罪科刑，固非無見，惟查原審判決對被告於本
    件傷害犯行致被害人死亡應負加重結果責任之事實，未於事
    實欄記載，及未於理由內說明認定，尚有未洽。被告上訴意
    旨，辯稱係正當防衛，且本案係其自首云云，均無可採，惟
    原判決關於被告部分既有可議，應予以撤銷改判。審酌被告
    犯罪之動機、目的、手段、所生危害及犯罪後否認犯行但態
    度尚稱良好，及已由被告之父與被害人之父母達成和解給付
    賠償金等一切情狀，量處有期徒刑7年。被告及被告之父林
    德彰一再以書信向本院表達，被告年少有為，有大好前程，
    已成家立業，服役表現良好，本案歷經偵審，已足生警惕，
    勿再造成被告之家庭破碎，請本院量處較低之刑，以利被告
    自新，惟刑事審判之量刑，在於實現刑罰權之分配的正義，
    故法院對於有罪之被告科刑，應符合罪刑相當之原則，使罰
    當其罪，以契合人民之法律感情，此所以刑法第57明定科刑
    時應斟酌一切情形，尤應注意該條所列各款事項，以為科刑
    輕重之標準。被告於案發時因細故即傷害陳時道致死，衡諸
    生命權何其尊貴，陳時道之死，對其家人所造成之傷痛無以
    倫比，審酌被告刑度時自難僅依被告之現況為斷，而置已身
    亡無法表達意見之陳時道於不顧，本案迄今已逾8年，被告
    所處時空及生涯規劃情形均與8年多前有異，然本院量刑仍
    需實現刑罰權之分配的正義，使被告罰當其罪，量處有期徒
    刑7年，已屬傷害致死罪之最低刑度，被告及其父請求量以
    更低度之刑，與法自難謂合，附此說明。另本院扣案水果刀
    及木棍，均係被告臨時自地上拾取，並無證據足認係被告所
    有，故不諭知沒收，附此敘明。
據上論斷，應依刑事訴訟法第369條第1項前段、第364條、第299
條第1項前段、第300條，刑法第277條第2項前段，判決如主文。
本案經檢察官謝英民到庭執行職務。
中      華      民      國    95    年   5   月   2   日
                    刑事第二庭審判長法  官  蔡國在
                                    法  官  孫惠琳
                                    法  官  江振義
以上正本證明與原本無異
如不服本判決，應於收受送達後十日內向本院提出上訴書狀，其
未敘述上訴之理由者並得於提起上訴後十日內向本院補提理由書
（均須按他造當事人之人數附繕本）。
                                    書記官  劉文美
中      華      民      國    95    年   5   月   2   日
附錄：本案論罪科刑法條全文
刑法第二百七十七條：
傷害人之身體或健康者，處三年以下有期徒刑，拘役或一千元以
下罰金。犯前項之罪，因而致人於死者，處無期徒或七年以上有
期徒刑，致重傷者，處三年以上、十年以下有期徒刑。


司法院資訊處製作；財團法人民間司法改革基金會備份。
